【裁判字號】    97,交聲更,125
【裁判日期】    971231
【裁判案由】    違反道路交通管理處罰條例
【裁判全文】
臺灣桃園地方法院交通事件裁定       97年度交聲更字第125號
                                   97年度交聲更字第126號
                                   97年度交聲更字第127號
                                   97年度交聲更字第128號
                                   97年度交聲更字第129號
                                   97年度交聲更字第130號
                                   97年度交聲更字第131號
                                   97年度交聲更字第132號
                                   97年度交聲更字第133號
                                   97年度交聲更字第134號
原處分機關  交通部公路總局新竹區監理所桃園監理站
異  議  人
即受處分人  乙○○即甲○○○○.
                    統一編號：.
上列異議人即受處分人因違反道路交通管理處罰條例案件，對於
原處分機關於民國九十六年十二月二十七日以桃監裁罰字第裁五
二—ＺＡＱ○二四三二九、五二—ＺＡＱ○二四三四二、五二—
ＺＡＱ○二四三四五、五二—ＺＡＱ○二四三四七、五二—ＺＡ
Ｑ○二四三五一、五二—ＺＡＱ○二四三五四、五二—ＺＡＱ○
二四五八六、五二—ＺＡＱ○二四六二七、五二—ＺＡＱ○二四
六六五、五二—ＺＡＱ○二四六六九號之處分聲明異議，經本院
於九十七年八月二十日以九十七年度交聲字第四二四至四三三號
裁定原處分撤銷，乙○○即甲○○○○不罰後，原處分機關不服
向臺灣高等法院提起抗告，由臺灣高等法院於九十七年九月三十
日以九十七年度交抗字第一四四五至一四五四號裁定將原裁定撤
銷並發回本院，本院更為裁定如下：
    主  文
異議均駁回。
    理  由
一、原處分意旨略以：本件異議人即受處分人乙○○即甲○○○
    ○所有之車牌號碼５８○６—ＭＷ號自用一般小貨車，於附
    表所示之時間，在通過附表所示之收費站時，因有「汽車行
    駛於應繳費之公路不依規定繳費（卡片餘額不足、無ｅ通機
    或其他問題致未完成扣款）」之違規，經遠通電收股份有限
    公司（以下簡稱遠通公司）依交通部臺灣區○道○○○路電
    子收費申裝及欠費追繳作業注意事項規定，依附表所示之郵
    局掛號信函通知受處分人應於民國九十六年七月十日前補繳
    ，但異議人人仍未依期限補繳，經國道公路警察局第一警察
    隊泰山分隊以異議人有違反道路交通管理處罰條例第二十七
    條第一項規定之「汽車行駛於應繳費之公路不依規定繳費」
    之違規，掣制如附表所示之舉發違反道路交通管理事件通知
    單，經原處分機關查證屬實，遂於九十六年十二月二十七日
    以如附表所示之裁決書就異議人有如附表所示之違規行為各
    予裁處罰鍰新臺幣（下同）三千元等語。
二、聲明異議意旨略以：異議人雖有於附表所示之時間、地點未
    依規定繳費之情形，惟查九十六年五月以前，遠通公司對於
    汽車駕駛人使用「電子ｅ通機」時發生無法感應扣款之情事
    ，係採每個月出帳一次之方式寄發補繳通知單，詎九十六年
    六月開始，遠通公司改採每個月出帳二次之方式寄發補繳通
    知單，然遠通公司上開並無公告，亦未於補繳通知單上為明
    顯揭示，是異議人因信賴遠通公司向來每月出帳一次之方式
    ，致遲誤遠通公司改採每月出帳二次之方式補繳通行費，是
    該遲誤補繳通行費之不利益不得歸責於異議人，且依據遠通
    公司之慣例，只要在隔月之十二號前補繳費用，就不用繳交
    作業處理費用，異議人於九十六年六月十二日到遠通公司門
    市要補繳費用時，遠通公司人員即告知需繳交八十元之費用
    ，異議人不服，遂要求遠通公司處理，惟等待三個月遠通公
    司均未處理，異議人遂至遠通公司繳交五月份之帳款及作業
    處理費用，惟隔日即收到舉發通知單，舉發機關之行為顯有
    違規定，至遠通公司雖表示有寄送補繳通知單至甲○○○○
    之登記地址桃園縣龜山鄉○○街三八巷四號一樓，然受處分
    人並未收到，受處分人於九十六年二月份已經有打電話給遠
    通公司，表示欲更改通知地點為桃園縣龜山鄉○○路○段九
    八六之一號，並非蓄意不補繳，爰依法聲明異議等語。
三、按汽車行駛於應繳費之公路、橋樑、隧道或輪渡，不依規定
    繳費者，處汽車所有人或駕駛人新臺幣三千元以上六千元以
    下罰鍰，並追繳欠費，道路交通管理處罰條例第二十七條第
    一項定有明文。而該條規定著眼在於我國以往使用公路、橋
    樑、隧道或渡輪之收費均採人工收費方式，故駕駛人行駛於
    上開地點不依規定繳費，乃明知未繳費而強行通過收費處所
    之行為，難諉為疏忽所致；但邇來電子收費設備之採用，部
    分取代傳統人工收費方式，駕駛人於行駛前雖有注意票證餘
    額是否足敷繳費之義務，惟其駕駛過程中難以時刻觀察該票
    證餘額，且通過收費處所發覺餘額不足時，亦難有立即停止
    駕駛並補足餘額之機會，此於高速行駛之公路上尤其明顯，
    是若駕駛人行駛於採用電子收費設備之上開地點不依規定繳
    費，是否仍一致認定其確有不繳費之故意及具有規範違反性
    ，已非無疑。據此，本於上開條例第二十七條第一項汽車行
    駛於應繳費之公路應繳納之通行費及第五十六條第二項在道
    路收費停車處所停車應繳納之停車費均屬公法上金錢給付義
    務之特質，於該條例第二十七條第一項在非人工收費之電子
    設備收費情形，未及比照同條例第五十六條第二項修正為「
    通知駕駛人補繳…逾期再不繳納」前，仍應作相同之解釋，
    即認在行駛於應繳費並使用電子收費設備之上開處所此特殊
    情形下，該條例第二十七條第一項之「不依規定繳費」應解
    釋為「經通知補繳後逾期仍未繳納」之行為。復按，公路法
    第二十四條第二項授權交通部訂立之公路通行費徵收管理辦
    法及交通部臺灣區○道○○○路局電子收費申裝及欠費追繳
    作業注意事項第十七點：「除第十六點外，用路人可自行於
    規定期限內至指定地點繳納通行費及『欠費自動補繳作業處
    理費』，因系統因素致無法完成扣款交易者，不另收『欠費
    自繳作業處理費』」、「逾規定期限未繳納者，由本局查明
    車主資料後，交營運單位寄發『補繳通行費及作業處理費通
    知單』通知補繳通行費及『欠費通知補繳作業處理費』，因
    系統因素致無法完成扣款交易者，不另收『欠費通知補繳作
    業處理費』」、「用路人應於通知單所列之繳費期限內完成
    補繳程序，逾期未繳納則移送相關警察單位依法處理」，本
    件關於汽車行駛於應繳納通行費之國道高速公路未依規定繳
    納，應由營運單位即遠通電收股份有限公司寄發補繳通行費
    通知單通知駕駛人補繳通行費，逾期未繳納者，再移送警察
    單位依道路交通管理處罰條例第二十七條第一項規定依法舉
    發之。易言之，駕駛人在經通知補繳期限前，是否有「汽車
    行駛於應繳費之公路不依規定繳費」之違規事實，仍屬不確
    定狀態，應於補繳期限屆滿後仍未補繳費用，其違規行為方
    屬成立（臺灣高等法院九十七年度交抗字第一二○三號至一
    二一二號裁定意旨、臺灣高等法院暨所屬法院九十七年法律
    座談會刑事類決議意旨）。
四、本件異議人即受處分人乙○○即甲○○○○固不否認其所有
    之車牌號碼５８○６—ＭＷ號自用小貨車，有先後於附表所
    示之通行日期、地點，有「卡片餘額不足、無ｅ通機或其他
    問題致未完成扣款」之事實，並有採證照片十幀在卷可稽，
    是此部分之事實，應堪認定。惟矢口否認其有何違反道路交
    通管理處罰條例之行為，並以前揭情詞置辯。經查：
  (一)本件如附表所示通行日期之交通部臺灣區○道○○○路局委
    託遠通電收股份有限公司通行費補繳通知單及作業處理費通
    知單（以下簡稱「補繳通知單」），經遠通公司交付龜山文
    化郵局以如附表所示之以掛號信函，向異議人址設桃園縣龜
    山鄉○○街三八巷四號一樓之營利事業登記處所送達，並於
    九十六年六月二十八日由該址有受領權之人收受送達，並在
    龜山文化郵局掛號郵件簽收清單上，蓋用「乙○○」之印章
    等情，此有營利事業登記基本資料查詢、臺灣郵政股份有限
    公司桃園郵局九十七年四月三十日桃郵字第○九七○二○○
    一三五號函、中華郵政股份有限公司桃園郵局九十七年十二
    月四日桃郵字第○九七○二○○二八四號函各一份及遠通公
    司九十七年十一月二十日總發字第○九七一○八八號函附之
    上開補繳通知單十紙附卷可憑，復觀諸前開補繳通知單及龜
    山文化郵局掛號郵件簽收清單所載之掛號郵件編號均相同，
    顯見如附表所示各次通行費之補繳通知單均於九十六年六月
    二十八日合法送達予異議人，堪認異議人確已收受補繳通知
    單，而未於規定期限內補繳費用之事實，是異議人所辯稱其
    未收到補繳通知單一節，顯與事實不符，難以採信。
  (二)又遠通公司寄發予異議人之如附表所示通行日期之補繳通知
    單，除在「繳款期限」欄明確記載「２○○７／○７／１○
    」（即九十七年七月十日）之日期外，並於「注意事項」欄
    第四點載明「提醒您：請務必於繳款期限內繳付，若逾期未
    繳，將依道路交通管理處罰條例與相關法令向國道公路警察
    局舉發，惟您仍須補繳通行費與衍生之作業處理費」等字樣
    ，有遠通公司九十七年十一月二十日總發字第○九七一○八
    八號函附之上開補繳通知單十紙在卷可查，足見遠通公司寄
    予異議人之補繳通知單內確有記載補繳通行費之期限為九十
    六年七月十日，是異議人對此節當知之甚稔，要難諉為不知
    。
  (三)按道路交通管理處罰條例第二十七條第一項之「不依規定繳
    費」在電子收費設備之情形係指「經通知補繳後逾期仍未繳
    納」，業如前述，揆諸前臺灣開高等法院裁定及座談會決議
    意旨，駕駛人在經通知補繳期限前，是否有「汽車行駛於應
    繳費之公路不依規定繳費」之違規事實，仍屬不確定狀態，
    警察機關固無舉發權，惟異議人既於附表所示各次行為之補
    繳期限（即九十六年七月十日）屆滿後均未補繳費用，則其
    如附表所示各次違規行為於遠通公司「通知其欠費補繳期限
    終止之次日（即九十六年七月十一日）」即屬成立，遠通公
    司遂將異議人所為如附表所示各次欠繳通行費之行為移由舉
    發機關內政部警政署國道公路警察局依法於九十六年十月五
    日掣單舉發，該舉發時間未逾「自行為成立之日起算三個月
    」，其舉發期限並無違反交通管理處罰條例第九十條之規定
    ，至為灼然。反之，如認為本件異議人之違規行為成立日期
    不應解釋如上，倘若用路人故意遷移住址，將可能導致營運
    單位（即遠通公司）無法在三個月內完成補費催繳程序，則
    異議人即可利用該條例第九十條規定作為不罰之理由，此應
    非該條例之本旨（臺灣高等法院九十七年度交抗字第八○○
    、八○二、八○三、八○四號裁定意旨參照）。
  (四)至異議人雖以：已用電話請遠通公司將帳單寄至桃園縣龜山
    鄉○○路○段九八六之一號，並沒有收到遠通公司之通知單
    ，且其於六月十二日有直接到中壢服務處，發現費用變八十
    元才沒有繳等情置辯，然經證人高志明到庭具結證稱：甲○
    ○○○登記地址為桃園縣龜山鄉○○街三八巷四號一樓，依
    照目前我們在寄送補繳通知單的規定，就是要寄送到車籍地
    址，所以在本公司的系統上，如果客戶要求變更地址，我們
    會要求客戶先去監理站去變更車籍地址；我們的帳單寄送地
    址都是向高工局查詢，也就是車籍地址，所以我們無法讓客
    戶變更地址，我們公司的電腦系統查不到任何門市有異議人
    在九十六年間有向我們變更帳單地址的紀錄，附件一就是甲
    ○○○○的服務紀錄，所以如果當時異議人有說，門市沒有
    記載，我們也無從得知，如果是客服人員的話有錄音資料，
    但是我們調取之後，也沒有查到任何異議人有變更地址的資
    料，但是基本上我們公司無法讓客戶變更地址，帳單地址都
    是寄到桃園縣龜山鄉○○街三八巷四號一樓，現在也沒有變
    ，如果他的車籍資料在監理站有變更，就不用和我們公司變
    更，只要他在監理站變更車籍地址即可，因為我們每一筆帳
    單的寄送資料，都會和監理站查詢車籍地址等語（見本院九
    十七年度交聲字第四九四至五○三號卷，第八○、九六頁）
    ，顯見異議人並未向監理單位申請變更地址，遠通公司亦無
    從依變更後之地址寄送相關通知。復經該證人高志明結述：
    如果五月一日到五月三十日客戶的欠款，如果客戶在六月十
    二日去補繳，就不會加收四十元的處理費用，在十三日開始
    ，我們就會產生帳單，然後依照車籍資料寄送掛號，並加收
    四十元處理費用；如果十二日去補繳的時候，系統上就不會
    出現作業處理費用，如果是十三日去，就會出現處理費用；
    依照我們所提出的資料，並無異議人在六月份去門市繳交的
    紀錄，我們的電腦系統，只要異議人有去，就有留下紀錄，
    附件一第二頁部分，可以看到上下半段的紀錄，我們系統的
    設計就是如果門市有查詢客戶的資料，就一定會留下紀錄，
    但是資料上並無九十六年六月十二日的紀錄等詞（見同上卷
    ，第八○至八二頁、第九六頁），是依證人高志明上開證述
    ，苟異議人有於九十六年六月十二日至遠通公司門市補繳本
    件九十六年五月份欠繳之通行費，並經遠通公司門市服務人
    員查詢而告知須加收四十元之作業處理費之情形，該公司電
    腦系統必有查詢紀錄，然經該證人高志明查詢後，並無當日
    查詢紀錄，且該證人高志明亦證述於六月十二日以前補繳，
    並無加徵作業處理費一情明確，足見異議人並無曾於九十六
    年六月十二日至遠通公司欲補繳通行費，並經門市人員告知
    須加徵作業處理費四十元之事實。是異議人所辯：有於六月
    十二日直接到中壢服務處欲繳費，發現費用變八十元才沒有
    繳云云，顯與事實不合，不足採信。
  (五)異議人又以：遠通公司於九十六年五月以前係採每月出帳一
    次，至九十六年六月改採每月出帳二次，而該變更補繳方式
    並未公告，亦未於補繳通知單上為明顯揭示，始致異議人遲
    誤補繳等情置辯，然依上開遠通公司九十七年十一月二十日
    總發字第○九七一○八八號函附之補繳通知單以觀，於該通
    知單「重要訊息提醒您」欄明確記載：「二○○七年七月份
    起欠費單改半個月寄送乙次，欠費發生於十五日前主動於該
    月二十七日前補繳，或欠費發生於十六日至月底主動於次月
    十二日前補繳，將免收四十元／筆作業處理費」等語，足見
    遠通公司係於九十六年七月始改採每半個月寄送欠費帳單，
    且該等重要資訊亦明確記載於補繳通知上，則異議人前揭所
    辯，亦與事實不合，顯不可採。
  (六)又如附表所示通行日期之補繳通知單既均已合法送達予異議
    人，且異議人亦未於規定期限內補繳費用，依上開說明，應
    認異議人就附表所示通行日期所為道路交通管理處罰條例第
    二十七條第一項之「不依規定繳費」之違規行為，均於九十
    六年七月十一日成立甚明。況異議人於九十六年五月一日至
    九十六年五月三十一日之期間內，除有本件如附表所示十次
    違規行為外，尚有其餘二百九十三件「不依規定繳費」之相
    同情狀違規行為存在，此觀諸原處分機關所為一次裁決違章
    查詢報表一份在卷可參（見同上卷，第四至十二頁），本院
    審酌異議人所有之上開車輛於附表所示通行日期，每日往返
    通行國道高速公路設置之收費站，均係採用電子收費設備Ｅ
    ＴＣ卡片扣款之收費方式通行，其自有於行駛前注意該卡片
    內之餘額是否充足之義務，縱有偶因卡片餘額不足致無法扣
    款之情形存在，亦應在接獲遠通公司寄發上揭通行費補繳通
    知單後，於九十六年七月十日前之補繳期限內前往指定地點
    補繳，始無構成本件如附表所示各次違規行為之餘地。詎異
    議人竟於接獲補繳通知單後，未於上述補繳期限內補繳通行
    費，顯見異議人就本件如附表所示各次違規行為，均有違反
    上揭道路交通處罰條例等法律規範之認識，其主觀上具有故
    意無訛。從而，異議人提出本件聲明異議辯稱：未收到捕繳
    通知書，向來信賴遠通公司採每個月出帳一次之補繳通行費
    作法，不知遠通公司已改採每個月出帳二次之補繳通行費作
    法云云，要與事實不符，均屬事後卸責之詞，不足採信。
五、綜上所述，異議人就附表所示十次通行收費站因「卡片餘額
    不足、無ｅ通機或其他問題致未完成扣款」而未扣繳通行費
    之行為，於補繳期限屆滿之次日即九十六年七月十一日起，
    均有「汽車行駛於應繳費之公路不依規定繳費（卡片餘額不
    足、無ｅ通機或其他問題致未完成扣款）」之違規事實，堪
    予認定。至異議人上開所辯，均不足採，業經本院認定如前
    。從而。舉發機關於舉發期限內之九十六年十月五日掣單舉
    發，並將本件移送原處分機關處理，經原處分機關調查認定
    異議人所為上開違規行為明確，爰引前揭規定，各裁處異議
    人罰鍰三千元，於法即無法不合，本件如附表所示之十次違
    規行為，異議均無理由，應均予駁回。
五、據上論斷，應依道路交通管理處罰條例第八十七條第二項、
    道路交通案件處理辦法第十九條，裁定如主文。
中    華    民    國    97    年    12    月    31    日
                      臺灣桃園地方法院交通法庭
                            法  官  陳可薇
以上正本證明與原本無異。
如不服本裁定，應於送達後五日內，向本院提出抗告狀（須附繕
本）。
                            書記官  賴佩霞
中    華    民    國    97    年    12    月    31    日
◎附表（異議人所為違規行為及聲明異議範圍）
┌─┬───────┬────┬────┬────┬───┬───────┐
│編│  裁決書字號  │ 通 行  │未扣繳通│違規日期│ 舉發 │命補繳通知單郵│
│號│（舉發通知單  │ 日 期  │行費之地│        │ 日期 │件（掛號）號碼│
│  │  字號）      │        │點      │        │      │              │
├─┼───────┼────┼────┼────┼───┼───────┤
│一│桃監裁罰字第裁│96年5月 │國道一號│96年7月 │96年10│00000000000000│
│  │52—ZAQ024329 │3日上午 │泰山收費│11日    │月5日 │              │
│  │號（公警局交字│7時45分 │站北向第│        │      │              │
│  │第ZAQ024329號 │        │10車道  │        │      │              │
│  │舉發單）      │        │        │        │      │              │
├─┼───────┼────┼────┼────┼───┼───────┤
│二│桃監裁罰字第裁│96年5月 │國道一號│同上    │同上  │00000000000000│
│  │52—ZAQ024342 │3日下午 │泰山收費│        │      │              │
│  │號（公警局交字│2時43分 │站南向第│        │      │              │
│  │第ZAQ024342號 │        │11車道  │        │      │              │
│  │舉發單）      │        │        │        │      │              │
├─┼───────┼────┼────┼────┼───┼───────┤
│三│桃監裁罰字第裁│96年5月 │國道一號│同上    │同上  │00000000000000│
│  │52—ZAQ024345 │3日下午 │泰山收費│        │      │              │
│  │號（公警局交字│3時22分 │站北向第│        │      │              │
│  │第ZAQ024345號 │        │10車道  │        │      │              │
│  │舉發單）      │        │        │        │      │              │
├─┼───────┼────┼────┼────┼───┼───────┤
│四│桃監裁罰字第裁│96年5月 │國道一號│同上    │同上  │00000000000000│
│  │52—ZAQ024347 │3日下午 │泰山收費│        │      │              │
│  │號（公警局交字│4時2分  │站南向第│        │      │              │
│  │第ZAQ024347號 │        │11車道  │        │      │              │
│  │舉發單）      │        │        │        │      │              │
├─┼───────┼────┼────┼────┼───┼───────┤
│五│桃監裁罰字第裁│96年5月 │國道一號│同上    │同上  │00000000000000│
│  │52—ZAQ024351 │3日下午 │泰山收費│        │      │              │
│  │號（公警局交字│4時46分 │站北向第│        │      │              │
│  │第ZAQ024351號 │        │10車道  │        │      │              │
│  │舉發單）      │        │        │        │      │              │
├─┼───────┼────┼────┼────┼───┼───────┤
│六│桃監裁罰字第裁│96年5月 │國道一號│同上    │同上  │00000000000000│
│  │52—ZAQ024354 │3日下午 │泰山收費│        │      │              │
│  │號（公警局交字│5時48分 │站南向第│        │      │              │
│  │第ZAQ024354號 │        │11車道  │        │      │              │
│  │舉發單）      │        │        │        │      │              │
├─┼───────┼────┼────┼────┼───┼───────┤
│七│桃監裁罰字第裁│96年5月 │國道一號│同上    │同上  │00000000000000│
│  │52—ZAQ024586 │9日上午 │泰山收費│        │      │              │
│  │號（公警局交字│10時30分│站南向第│        │      │              │
│  │第ZAQ024586號 │        │11車道  │        │      │              │
│  │舉發單）      │        │        │        │      │              │
├─┼───────┼────┼────┼────┼───┼───────┤
│八│桃監裁罰字第裁│96年5月 │國道一號│同上    │同上  │00000000000000│
│  │52—ZAQ024627 │10日上午│泰山收費│        │      │              │
│  │號（公警局交字│8時1分  │站北向第│        │      │              │
│  │第ZAQ024627號 │        │10車道  │        │      │              │
│  │舉發單）      │        │        │        │      │              │
├─┼───────┼────┼────┼────┼───┼───────┤
│九│桃監裁罰字第裁│96年5月 │國道一號│同上    │同上  │00000000000000│
│  │52—ZAQ024665 │11日上午│泰山收費│        │      │              │
│  │號（公警局交字│8時5分  │站北向第│        │      │              │
│  │第ZAQ024665號 │        │10車道  │        │      │              │
│  │舉發單）      │        │        │        │      │              │
├─┼───────┼────┼────┼────┼───┼───────┤
│十│桃監裁罰字第裁│96年5月 │國道一號│同上    │同上  │00000000000000│
│  │52—ZAQ024669 │11日上午│泰山收費│        │      │              │
│  │號（公警局交字│11時50分│站南向第│        │      │              │
│  │第ZAQ024669號 │        │11車道  │        │      │              │
│  │舉發單）      │        │        │        │      │              │
└─┴───────┴────┴────┴────┴───┴───────┘


司法院資訊處製作；財團法人民間司法改革基金會備份。
